【裁判字號】    98,易,3058
【裁判日期】    990129
【裁判案由】    妨害自由
【裁判全文】
臺灣臺北地方法院刑事判決              98年度易字第3058號
公  訴  人  臺灣臺北地方法院檢察署檢察官
被      告  甲○○
            丁○○
            乙○○
上列被告因妨害自由案件，經檢察官提起公訴（98年度偵字第
13571號、98年度偵字第18199號），因被告等人於準備程序中為
有罪之陳述，經本院合議庭裁定由受命法官獨任以簡式審判程序
審理，茲判決如下：
    主  文
甲○○、丁○○、乙○○共同以非法方法，剝奪人之行動自由，
甲○○處拘役伍拾玖日，丁○○、乙○○各處拘役伍拾日，如易
科罰金，均以新臺幣壹仟元折算壹日。扣案之商業本票柒張及債
務證明書壹張均沒收。
    事  實
一、甲○○因丙○○於其任職之酒店消費，積欠消費款項未全數
    清償而由甲○○代墊款項，為催討欠款，竟與乙○○及丁○○共同基於妨害自由之犯意聯絡，由甲○○命姓名年籍不詳
    綽號「小健」之成年男子，誘約丙○○於臺北縣中和市○○
    路與秀朗路橋頭見面，丙○○於民國98年3月23日23時30分
    與其堂兄董澤志至上址赴約，隨即遭埋伏於該處之甲○○、
    乙○○、丁○○毆打（傷害部分未據告訴）並強押丙○○搭
    乘渠等駕駛之車號6399-RG自小客車，而以此非法方法剝奪
    其行動自由，董澤志見狀亦隨同搭車，嗣於98年3月24日0時
    許，甲○○、乙○○、丁○○駕駛上開車輛將丙○○強押至
    臺北縣新店市○○路441號之9「嘎嘎叫釣蝦場」後方鐵皮屋
    後，甲○○與乙○○及丁○○復共同基於犯意之聯絡，由甲○○以「今（24）日要拿新臺幣（下同）10萬元現金出來，
    如果沒拿錢出來，就不讓丙○○離開」、「要將本票簽名，
    不簽就死的很難看」等語脅迫丙○○，致丙○○依指示簽署
    債務證明書及簽發面額5萬元之本票7張，而行此無義務之事
    。甲○○等人續將丙○○帶至臺北縣新店市碧潭派出所外，
    經丙○○老闆袁世偉出面表示願意擔保上開債務後，甲○○
    始同意丙○○等人離去。嗣警方經丙○○報案後，持搜索票
    至甲○○住處執行搜索，扣得上開本票及債務證明書而查獲
    上情。
二、案經丙○○訴由臺北縣政府警察局中和第二分局報告臺灣臺
    北地方法院檢察署檢察官偵查起訴。
    理  由
一、本件被告甲○○、被告丁○○及被告乙○○所犯係死刑、無
    期徒刑、最輕本刑為3年以上有期徒刑以外之罪，其於準備
    程序中就被訴事實為有罪之陳述，經本院告知簡式審判程序
    之旨，並聽取公訴人及被告之意見後，認無不得或不宜改依
    簡式審判程序進行之情事，爰依刑事訴訟法第273條之1第1
    項規定，裁定改依簡式審判程序審理，合先敘明。
二、上述犯罪事實業據被告渠等三人於本院審理時坦承不諱，核
    與證人即告訴人丙○○、證人唐語辰、徐彥鋒、董澤志、袁
    世偉等人證述之情節大致相符。此外，復有扣押物品目錄表
    （見98年度偵字第13571號卷第26頁）、扣押物品清單（見
    98 年度偵字第13571號卷第131頁）、債務證明書影本（見
    98年度偵字第13571號卷第31頁）、簽發面額5萬元之本票7
    張影本（見98年度偵字第13571號卷第28-30頁）、被告甲○○所使用00000000000號門號通聯紀錄及基地台走向（見98
    年度偵字第13571號卷第50-56頁）、指證「涉案人」相片（
    見98 年度偵字第13571號卷第17、42、75、80、85、90頁）
    、證人袁世凱提供被告甲○○寄發之簡訊內容（見98年度偵
    字第13571號卷第92頁）、證人唐語辰所使用0000000 000號
    門號通聯紀錄及基地台走向（見98年度偵字第13571號卷第
    57-58 頁）、證人丁○○所使用000000 0000號門號通聯紀
    錄（見98年度偵字第13571號卷第61頁）在卷可稽，足見被
    告三人前述自白確與事實相符，應堪採信。從而本件事證明
    確，被告3人犯行堪以認定，應依法論科。
三、按「刑法第302條第1項之妨害自由罪，係妨害他人自由之概
    括的規定，故行為人具有一定目的，以非法方法剝奪人之行
    動自由者，除法律別有處罰較重之規定 (例如略誘及擄人勒
    贖等罪)，應適用各該規定處斷外，如以使人行無義務之事
    ，或妨害人行使權利為目的，而其強暴脅迫復已達於剝奪人
    行動自由之程度，即祇成立本罪，不應再依同法第304條論
    處。誠以此項使人行無義務之事，或妨害人行使權利之低度
    行為，應為剝奪人行動自由之高度行為所吸收，不能以其目
    的係在使人行無義務之事，或妨害人行使權利，認為係觸犯
    刑法第302條第1項及第304條第1項之2罪名，依同法第55條
    ，從一重處斷。」（最高法院29年上字第2359號判例要旨參
    照）。次以刑法第302條之妨害自由罪，原包括私禁及以其
    他非法方法剝奪人之行動自由而言，所謂非法方法，自當包
    括強暴、脅迫等情事在內。查本件被告強押告訴人上車至前
    揭釣蝦場之目的，雖在迫使告訴人簽立本票及債務證明書，
    然所使用之手段既係強押告訴人上車，剝奪其行動自由，參
    諸前開意旨，核被告所為，均係犯刑法第302條第1項之以非
    法之方法，剝奪人之行動自由罪。被告以脅迫使告訴人簽發
    本票及債務證明書行無義務之事之低度行為，應為剝奪行動
    自由之高度行為所吸收，不另論罪。被告3人就上開犯行，
    有犯意之聯絡及行為之分擔，均為共同正犯。公訴意旨認被
    告渠等3人將告訴人強押上車，係犯刑法第304條第1項之強
    制罪，尚有未洽，惟其基本事實同一，本院自應予以審理，
    並變更起訴法條。爰審酌被告甲○○不思循合法途徑請求告
    訴人清償債務，竟協同被告丁○○及被告乙○○以非法剝奪
    被害人行動自由之方式索債，惟犯後終能於本院坦承全部犯
    行，態度尚可，兼參酌被告甲○○已與告訴人達成和解，告
    訴人並當庭陳述對被告3人不再追究之意，有和解書及本院
    99年1月12日準備程序筆錄附卷可稽，暨其3人素行、生活狀
    況、犯罪之動機、目的、手段、參與之情節等一切情狀，分
    別量處如主文所示之刑，並均諭知易科罰金之折算標準。
四、至扣案之商業本票7張及債務證明書1張，為被告3人在剝奪
    告訴人行動自由期間，迫令告訴人當場簽立所得，此業據被
    告3人供述甚詳，且告訴人書立後，既已由被告甲○○收取
    ，並為警查扣，自屬被告甲○○所有且係因犯罪所得之物，
    爰依刑法第38條第1項第3款規定宣告沒收。末按共同正犯因
    相互間利用他人之行為，以遂行其犯意之實現，本於責任共
    同之原則，有關沒收部分，對於共犯間犯罪所得之物，自均
    應為沒收之諭知。
據上論斷，應依刑事訴訟法第273條之1第1項、第299條第1項前
段、第300條，刑法第28條、第302條第1項、第41條第1項前段、
、第38條第1項第3款，刑法施行法第1條之1，判決如主文。
本案經檢察官蔡偉逸到庭執行職務
中    華    民    國    99    年    1     月    29    日
                  刑事第五庭    法  官  李宜娟
上正本證明與原本無異。
如不服本判決應於收受送達後10日內向本院提出上訴書狀，並應
敘述具體理由；其未敘述上訴理由者，應於上訴期間屆滿後20日
內向本院補提理由書（均須按他造當事人之人數附繕本）「切勿
逕送上級法院」。告訴人或被害人如對於本判決不服者，應具備
理由請求檢察官上訴，其上訴期間之計算係以檢察官收受判決正
本之日期為準。
                                書記官  張華瓊
中    華    民    國    99    年    2     月    2     日
中華民國刑法第302條
（剝奪他人行動自由罪）
私行拘禁或以其他非法方法，剝奪人之行動自由者，處 5 年以
下有期徒刑、拘役或 3 百元以下罰金。
因而致人於死者，處無期徒刑或 7 年以上有期徒刑，致重傷者
，處 3 年以上 10 年以下有期徒刑。
第 1 項之未遂犯罰之。

司法院資訊處製作；財團法人民間司法改革基金會備份。
